臺灣臺南地方法院刑事判決　　　　　　　　　　　　　九十一年度訴字第五四五號
　　公　訴　人　臺灣台南地方法院檢察署檢察官
　　被　　　告　丁○○
　　　　　　　　乙○○
右列被告因詐欺等案件，經檢察官提起公訴（八十九年度偵字第一二０一八號），本
院判決如左：
    主  文
丁○○共同連續意圖為自己不法之所有，以詐術使人將本人之物交付，處有期徒捌月
，緩刑貳年。
乙○○共同連續意圖為自己不法之所有，以詐術使人將本人之物交付，處有期徒拾月
。
    事  實
一、丁○○因其妻乙○○曾受甲○○○僱用為「協德企業行」會計而認識甲○○○，
    嗣甲○○○於民國八十二年九月二十日與八十三年六月十日，自任會首召集附表
    一編號(一)、(二)、(三)所示內標制民間互助會三組（會期、每月會款、標會日期、會
    員人數詳如附表一所示）。丁○○、乙○○夫婦竟共同基於意圖為自己不法有之
    概括犯意，利用不知情之余鳳嬌（乙○○母親）、林庭櫻（乙○○妹妹）名義或
    招攬葉美麗（丁○○姊姊）參加上開三組互助會共五會（詳如附表二、三、四所
    示），初由丁○○、乙○○夫婦出面繳納活會會款，以取得甲○○○之信任，甲○○○因而疏於防範，丁○○、乙○○二人遂連續於附表二、三、四所示時間，
    分別由丁○○以電話聯繫會首甲○○○，並向甲○○○訛稱附表一編號(三)葉美麗
    之互助會，委由其標取；乙○○亦以同一方式，向甲○○○誆稱附表一編號(一)、
    (二)、(三)余鳳嬌、林庭櫻之互助會，委由其標取，致使甲○○○陷於錯誤，誤以係
    會員葉美麗、余鳳嬌、林庭櫻委其二人標取會款，而由甲○○○如期將會員交付
    之各期會款轉交其二人，其二人因此共詐得會款二百二十六萬六千二百元（詳如
    附表二、三、四所示），嗣其二人並自八十四年四月起，即不再給付死會會款與
    甲○○○，經甲○○○美向余鳳嬌、葉美麗與林庭櫻等人催繳會款，或無法聯絡
    或稱與之無關，甲○○○始知受騙。
二、案經甲○○○訴訴臺灣臺南地方法院檢察署檢察官偵查起訴。
    理  由
一、右揭犯罪事實，業據被告丁○○、乙○○二人於本院審理時供承明確，並經告訴
    人甲○○○指訴甚詳，且據證人林庭櫻於偵查中證稱：丁○○、乙○○二人未告
    知將以其名義參加甲○○○之民間互助會，伊亦未參加或同意其二人以其名義參
    加李美華之民間互助會，且其二人未曾向其收取會款，亦無將標取之會款交付與
    伊等語（詳偵卷第一０五頁反面、第一０六頁）、證人葉美麗亦於偵查中證稱：
    伊有參加甲○○○召集之民間互助會，每月均將會款匯進乙○○之戶頭內，由乙○○代伊繳交，然丁○○、乙○○二人事先未向伊告知要代伊標取會款，且標取
    之會款亦未交付與伊等語明確（詳偵卷第一二一頁反面、第一二二頁正面），復
    有互助會會單四紙與會款明細表在卷（詳偵卷第三五頁至第四三頁）可稽，被告
    丁○○、乙○○之犯行應堪認定。
二、核被告丁○○、乙○○所為，均係犯刑法第三百三十九條第一項之詐欺取財罪。
    其二人有犯意之聯絡及行為之分擔，皆為共同正犯。又其二人先後多次詐取會款
    犯行，時間密接，手段相同，且犯罪構成要件相同，顯係基於概括犯意反覆為之
    ，為連續犯，應依刑法第五十六條規定，論以一罪，並加重其刑。審酌被告二人
    各自之犯罪手段、品行、詐取金額高達二百二十六萬六千二百元（884,800＋564
    ,000 ＋817,400＝ 2,266,200），所得利益非微、犯後坦承犯行，其二人雖尚未
    與告訴人甲○○○達成民事和解，惟業已償還告訴人甲○○○六十餘萬元，且因
    其二人原居住之台南縣永康市○○里○○路六二四號，於八十九年四月十七日發
    生火災，致其生財器具遭火焚燬，而未能履行其先前交付與告訴人甲○○○之每
    月三萬元之本票，有切結書、台南縣消防局八十九年四月二十一日南縣消調證字
    第三０二五號火災證明書各乙紙在卷（詳偵卷第五七頁、第五八頁）可憑，暨被
    告丁○○僅以葉美麗之名義冒標一次、被告乙○○則以林庭櫻、余鳳嬌之名義冒
    標四次，及其二人犯後態度尚佳等一切情狀，量處被告丁○○有期徒刑八月，被
    告乙○○有期徒刑十月，以資懲儆。末查被告丁○○前未曾受有期徒刑以上刑之
    宣告，有臺灣臺南地方法院檢察署刑案資料查註紀錄表、臺灣高等法院被告全國
    前案紀錄表在卷可稽，且坦承犯行，其雖尚未與告訴人甲○○○達成民事和解，
    惟業已償還告訴人甲○○○六十餘萬元，及其犯罪情節較輕，其若與其妻即被告
    乙○○同時身陷囹圄者，家庭經濟、子女教養恐將陷入困境等情狀，其經此罪刑
    之宣告，應知警惕，當無再犯之虞，因認對被告丁○○所宣告之刑以暫不執行為
    適當，爰併予宣告緩刑二年，以啟自新。
三、公訴意旨另以：被告丁○○因其妻即被告乙○○曾受告訴人甲○○○僱用為「協
    德企業行」會計而認識告訴人甲○○○，嗣告訴人甲○○○於八十二年九月二十
    日與八十三年六月十日，自任會首召集附表一編號(一)、(二)、(三)所示內標制民間互
    助會三組。丁○○、乙○○夫婦竟共同基於意圖為自己不法有之概括犯意，由被
    告丁○○以自己名義，參加附表一編號(二)、(三)之互助會各一會，並分於八十三年
    七月十日及同年十一月十日標取，而向告訴人甲○○○各詐取會款七十五萬八千
    五百元及五十一萬八千五百元；被告乙○○則以自己名義參加附表一編號(一)、(三)
    之互助會各一會，並分別於八十二年十二月二十日及八十三年七月十日標取，而
    向告訴人甲○○○各詐取會款五十一萬八千二百元及五十萬五百元，另其二人又
    利用不知情之余鳳嬌、林庭櫻名義或招攬葉美麗參加上開三組互助會共五會，並
    先後於附表二、三、四所示之時間，偽造余鳳嬌、林庭櫻、葉美麗三人名義之標
    單搶標得標，使告訴人甲○○○陷於錯誤，而給付共計五百十五萬六千九百元之
    會款與被告丁○○、乙○○二人。因認其二人此部分尚涉犯刑法第三百三十九條
    第一項之詐欺取財罪嫌、第二百十條之偽造私文書罪嫌及第二百十六條之行使偽
    造私文書罪嫌。按犯罪事實應依證據認定之，無證據不得推定其犯罪事實，又不
    能證明被告犯罪者，應諭知無罪之判決，刑事訴訟法第一百五十四條、第三百零
    一條第一項分別定有明文。又認定不利於被告之事實，須依積極證據，苟積極證
    據不足為不利於被告事實之認定時，即應為有利於被告之認定，更不必有何有利
    之證據（最高法院三十年上字第八一六號判例參照）。再事實之認定，應憑證據
    ，如未能發現相當證據，或證據不足以證明，自不能以推測或擬制之方法，為裁
    判基礎（最高法院四十年台上字第八六號判例參照）。經查：
  (一)本件公訴人認被告丁○○、乙○○前揭以自己名義參加之互助會亦涉犯詐欺取財
    罪嫌，無非係以告訴人甲○○○之指訴，並有互助會會單與會款明細表在卷可稽
    ，為其所憑論據。惟告訴人甲○○○原尚指訴被告丁○○、乙○○二人於八十二
    年十二月二十日、八十三年十月十日與八十三年十二月十日，偽造丙○○、陳雨
    欣二人名義之標單，分別向伊詐取會款六十四萬九千二百元、七十四萬七千二百
    元與五十一萬五千二百元，惟此部分經公訴人調查後，認告訴人甲○○○供承確
    將會款匯與丙○○、並開會款支票與陳雨欣，因認被告丁○○、乙○○二人未詐
    欺告訴人甲○○○之會款甚明，惟因此部分之犯罪事實，與起訴之犯罪事實，有
    連續犯之關係，為裁判上一罪，故不另為不起訴之處分，此觀之本件之起訴書證
    據並所犯法條欄第三段自明。準此，本件告訴人甲○○○之指訴是否屬實，已非
    無疑。
  (二)被告丁○○以自己名義，參加附表一編號(二)、(三)之互助會各一會，雖分別於第二
    會之八十三年七月十日及第六會之同年十一月十日標取，惟被告丁○○係遲至第
    十一會之八十四年四月始未繳交死會會款；被告乙○○以自己名義參加附表一編
    號(一)、(三)之互助會各一會，雖分別於第四會之八十二年十二月二十日及第二會之
    八十三年七月十日標取，惟被告乙○○於附表一編號(一)之互助會係遲至第二十會
    之八十四年四月、於附表一編號(三)之互助會則遲至第十一會之八十四年四月始未
    繳交死會會款，苟被告丁○○、乙○○二人於標取會款之時，即有詐欺之犯意者
    ，衡情應不致於標取會款後，再連續多期繳交會款，其中被告乙○○參加之附表
    一編號(一)之互助會，更於第四會得標後，連續繳交十餘期，堪認被告二人應無詐
    欺之犯意，自不能以其二人嗣後未能如期繳交死會會款，而遽認其二人此部分有
    詐欺之犯行。
  (三)至公訴人所指訴上開偽造余鳳嬌、林庭櫻、葉美麗標單之犯行部分，則為被告丁○○、乙○○二人所堅詞否認，並均辯稱其二人係以電話聯繫之方式競標，並未
    書寫標單等語。查本件告訴人甲○○○雖一再指訴被告丁○○、乙○○二人確係
    以書寫標單之方式競標無訛，惟告訴人甲○○○於九十一年九月三日本院調查時
    亦曾到庭供稱：被告二人曾有一、二次以電話聯繫標取會款事宜等語（詳本院卷
    第五七頁），則其供述前後不一，已至為明灼；另參以被告乙○○曾受告訴人甲○○○僱用為「協德企業行」會計，且與告訴人甲○○○係鄰居等情，被告丁○○、乙○○二人利用受雇及鄰居情誼，而僅以電話聯絡會首甲○○○競標，而未
    填寫標單，尚與常情無違，且無被告丁○○、乙○○冒用他人名義填寫之標單扣
    案可資佐證，則被告丁○○、乙○○二人是否尚涉犯行使偽造標單罪嫌，亦生疑
    義。
(四)綜上所述，尚難執告訴人甲○○○前後不一之瑕疵指訴，即遽入人罪。此外，經
    本院依職權調查之結果，又別無其他積極證據足資證明被告丁○○、乙○○涉有
    前揭詐欺取財及行使偽造標單之犯行，自不能以推測或擬制之方法，遽認被告丁○○、乙○○二人涉有前揭犯行，惟公訴意旨認此部分與前開有罪部分，有連續
    犯及牽連犯之裁判上一罪關係，爰不另為無罪之諭知，附此敘明。
據上論斷，應依刑事訴訟法第二百九十九條第一項前段、刑法第五十六條、第三百三
十九條第一項、第七十四條第一款、罰金罰鍰提高標準條例第一條前段，判決如主文
。
本案經檢察官施胤弘到庭執行職務。
中　　　華　　　民　　　國　　　九十一　　　年　　　十　　　月　　九　　日
                                    　　　　臺灣臺南地方法院刑事第二庭
                                       　　　　 審判長法  官
                                              　　　　法　官
                                              　　　　法  官
右正本證明與原本無異。
如不服本判決，應於判決送達後十日內，向本院提出上訴狀。
                                            　　　　  書記官
中　　　華　　　民　　　國　　　九十一　　　年　　　十　　　月　　九　　日
附錄法條：
刑法第三百三十九條第一項：
條意圖為自己或第三人不法之所有，以詐術使人將本人或第三人之物交付者，處五年
以下有期徒刑、拘役或科或併科一千元以下罰金。
附表一（均採內標制）：
┌──┬───────────┬───────┬──────┬─────┐
│編號│會                  期│每　月　會　款│　標會日期  │含會首會數│
├──┼───────────┼───────┼──────┼─────┤
│(一)  │八十二年九月二十日起至│二萬元        │  每月二十日│三十三會  │
│    │八十五年五月二十日止  │              │            │          │
├──┼───────────┼───────┼──────┼─────┤
│(二)  │八十三年六月十日起至八│三萬元        │  每月十日  │三十三會  │
│    │十六年二月十日止      │              │            │          │
├──┼───────────┼───────┼──────┼─────┤
│(三)  │八十三年六月十日起至八│二萬元        │  每月十日  │三十三會  │
│    │十六年二月十日止      │              │            │          │
└──┴───────────┴───────┴──────┴─────┘
附表二（如附表一編號(一)互助會所示之冒標明細）：
 ┌──┬────┬────┬──────┬────┬─────────┐
 │會次│冒標日期│冒標標金│實際活會會數│被冒標人│詐  得   金   額  │
 │    │        │        │            │        │                  │
 ├──┼────┼────┼──────┼────┼─────────┤
 │三  │八十二年│四千二百│二十八會（扣│余鳳嬌  │四十四萬二千元四百│
 │    │十一月二│元（活會│扣除乙○○、│        │元                │
 │    │十日    │會員繳一│余鳳嬌、林庭│        │（15,800×28.〈活 │
 │    │        │萬五千八│櫻各一會）  │        │會會數〉）＝442,4 │
 │    │        │百元）  │         │        │00                │
 │    │        │        │            │        │                  │
 ├──┼────┼────┼──────┼────┼─────────┤
 │五  │八十三年│四千元（│二十八會（扣│林庭櫻  │四十四萬二千元四百│
 │    │一月二十│活會會員│除乙○○第四│        │元                │
 │    │日      │繳一萬六│會得標，及余│        │（15,800×28.〈活 │
 │    │        │千元）  │鳳嬌、林庭櫻│        │會會數〉）＝442,4 │
 │    │        │        │櫻各一會）  │        │00                │
 ├──┴────┴────┴──────┴────┼─────────┤
 │總       計       共        詐        得        │八十八萬四千八百元│
 └────────────────────────┴─────────┘
附表三（如附表一編號(二)所示互助會之冒標明細）
 ┌──┬────┬────┬──────┬────┬─────────┐
 │會次│冒標日期│冒標標金│實際活會會數│被冒標人│詐  得   金   額  │
 │    │        │        │            │        │                  │
 ├──┼────┼────┼──────┼────┼─────────┤
 │十  │八十四年│六千五百│二十四會（其│余鳳嬌  │五十六萬四千元    │
 │    │三月十日│元（活會│中丁○○於第│        │（23,500×24.〈活 │
 │    │        │會員繳二│二會得標）  │        │會會數〉）＝564,0 │
 │    │        │萬三千五│            │        │00                │
 │    │        │百元）  │            │        │                  │
 ├──┴────┴────┴──────┴────┼─────────┤
 │總       計       共        詐        得        │五十六萬四千元    │
 └────────────────────────┴─────────┘
附表四（如附表一編號(三)所示互助會之冒標明細）：
 ┌──┬────┬────┬──────┬────┬─────────┐
 │會次│冒標日期│冒標標金│實際活會會數│被冒標人│詐  得   金   額  │
 │    │        │        │            │  │                  │
 ├──┼────┼────┼──────┼────┼─────────┤
 │四  │八十三年│四千七百│二十七會（扣│林庭櫻  │四十一萬三千元一百│
 │    │九月十日│元（活會│扣除乙○○於│        │元                │
 │    │        │會員繳一│第二會得標、│        │（15,300×27.〈活 │
 │    │        │萬五千三│林庭櫻、葉松│        │會會數〉）＝442,4 │
 │    │        │百元）  │池、葉美麗各│        │00                │
 │    │        │        │參加一會）  │        │                  │
 ├──┼────┼────┼──────┼────┼─────────┤
 │八  │八十四年│五千元（│二十五會（扣│葉美麗  │三十七萬五千元    │
 │    │一月十日│活會會員│除乙○○第二│        │（15,000×25.〈活 │
 │    │        │繳一萬五│會得標、葉松│        │會會數〉）＝375,0 │
 │    │        │千元）  │池第六會得標│        │00                │
 │    │        │        │、林庭櫻及葉│        │                  │
 │    │        │    │美麗各參加一│        │                  │
 │    │        │        │會）        │        │                  │
 ├──┴────┴────┴──────┴────┼─────────┤
 │總       計       共        詐        得        │八十一萬七千四百元│
 └────────────────────────┴─────────┘
